臺灣高等法院花蓮分院刑事判決　　　　　　九十三年度選上更(一)字第七號
　　上訴人即被告　丙○○
　　共　　　　同
　　選 任 辯護人　甲○○律師
右列上訴人等因違反公職人員選舉罷免法案件，不服臺灣花蓮地方法院九十一年度訴
字第一二八號中華民國九十二年六月十九日第一審判決( 起訴案號：臺灣花蓮地方法
院檢察署九十年度偵字第三二三八、三二三九、三五二一號 )，提起上訴，經判決後
，由最高法院發回更審，本院判決如左：
    主  文
原判決關於乙○○、丙○○、戊○○、丁○○部分撤銷。
乙○○共同連續對於有投票權之人交付賄賂，而約其投票權為一定之行使，處有期徒
刑伍月，如易科罰金，以佰元折算壹日。禠奪公權貳年。
丙○○、戊○○、丁○○共同對於有投票權之人行求不正利益，而約其投票權為一定
之行使，各處有期徒刑月，如易科罰金，均以佰元折算壹日，均禠奪公權貳年。
    事  實
一、丙○○於民國（下同）九十年五月二十三日經中國國民黨中常會通過提名，參選
    第五屆平地原住民立委，即積極展開競選等相關事宜，聘請乙○○擔任競選總部
    副總幹事，由其女兒莊素媛（另經不起訴處分）擔任競選總部之會計，負責競選
    經費之核撥。另由戊○○（丙○○太太之舅父）提供住處為太巴塱（富田）後援
    會會場（並負責料理當天之中餐六十桌、布置會場等），丁○○擔任該後援會之
    執行長亦為助選員，高銀妹（已判刑確定）擔任助選員。
（一）乙○○、李直穎夫婦與高銀妹為使立法委員候選人丙○○能順利當選立法委員
      ，乃共同基於對有投票權人交付賄賂，約定投票權為一定行使之犯意聯絡，於
      九十年八月間某日，由乙○○駕車，搭載李直穎至高銀妹位於花蓮縣光復鄉○○村○○路○段九八號住處前廣場，由李直穎交付新台幣（下同）五千元予高
      銀妹，做為高銀妹連續向五位有投票權人行賄之用。高銀妹與其夫林聰明（已
      判刑確定）復基於對有投票權人交付賄賂，約定投票權為一定行使之概括犯意
      ，先於九十年八月二十二日左右，由林聰明開車載高銀妹至曹天福（已判刑確
      定）位於花蓮縣光復鄉○○村○○路○段六二號住處，由高銀妹下車交付一千
      元予曹天福，要求曹天福夫婦於立法委員選舉投票時，將選票投給候選人丙○○，並獲得曹天福之同意，惟曹天福事後並未告知其妻汪玉英此事；又於九十
      年八月某日下午四時許，由林聰明載其妻高銀妹至羅阿月（已判刑確定）位於
      花蓮縣光復鄉○○村○○路○段八八號住處，由高銀妹下車交付一千元予羅阿
      月，，要求羅阿月夫婦於立法委員選舉投票時，將選票投給候選人丙○○，並
      獲得羅阿月之同意，惟羅阿月事後並未告知其夫吳明昌此事。高銀妹復基於上
      開交付賄賂之概括犯意，於九十年九月初某日下午五時許，自行步行至高連榮
  位於花蓮縣光復鄉○○村○○路○段九六之六號住處，交付五百元予高連榮（
      已判刑確定），要求高連榮於立法委員選舉投票時，將選票投給候選人丙○○
      ，並獲得高連榮之同意。
（二）丙○○、乙○○、戊○○、丁○○四人共同基於對於有投票權之人，行求不正
      利益，而約其投票權為一定之行使之犯意聯絡，利用九十年十一月三日丙○○
      光復後援會成立之日，由丙○○之競選總部支付後援會成立經費七萬元予乙○○轉交予光復鄉太巴塱後援會執行長丁○○，以供丁○○、戊○○於後援會成
      立當天開辦六十桌之餐飲供太巴塱地區居民飲用，以使當地居民支持立法委員
      候選人丙○○，而投票予丙○○，戊○○乃出面與外燴業者陳秀英洽談，每桌
      菜錢及工錢一千元，共辦六十桌，後援會另提供購買市價一萬元之豬肉（兩頭
      豬）予陳秀英烹飪。戊○○並負責會場搭棚架等事及負責晚餐。乙○○則在後
      援會成立當日，搬運十箱米酒至會場，供參加之村民飲用。丁○○則利用孫文
      正（另經不起訴處分惟該人為後援會總幹事）安排宣傳車在村落廣播，邀請村
      民於九十年十一月三日中午，前往花蓮縣光復鄉○○村○○○街一００號戊○○住處前，參加後援會成立大會及在該處飲宴。丙○○則於是日中午，向在場
      吃飯，具有投票權之選民如楊秋菊、己○○、陳秀桃、楊永金、吳振東、庚○○、癸○○、壬○○、吳金妹等人約其等於九十年十二月一日立法委員選舉日
      ，投票支持丙○○。
二、案經花蓮縣警察局鳳林分局報告暨台灣花蓮地方法院檢察署檢察官自動簽分偵查
    起訴。
    理  由
一、訊之上訴人即被告丙○○、乙○○、丁○○、戊○○均否認有前揭犯行，就犯罪
    事實（一）部分，被告乙○○辯稱：「我在九十年八月份，被選為豐年祭會長，
    故要到部落拜訪，我覺得婦女幹部均很辛苦，所以我跟我太太李直穎有拿五千元
    給高銀妹作為慰問金；被告李直穎辯稱：我和我先生乙○○是拿五千元給高銀妹
    作為慰問金；就犯罪事實（二）部分，被告丙○○辯稱：「阿美族選舉的時候，
    都會成立後援會，後援會通知我們競選總部說後援會在九十年十一月三日要成立
    ，所以我們就排行程參加，當天我是發表我的理念及感謝後援會成立之辛勞，但
    總部提供給後援會之開辦費是按照選罷法規定，用以支付宣傳車、現場佈置、舞
    台、音響、水電、帳棚、房屋租金、工作夥伴飲食等，後援會成立之午餐是親朋
    好友提供的，不是由開辦費支付」云云；被告乙○○辯稱：「我是競選總部的副
    總幹事，後援會之開辦費是由後援會執行長及幹部出來執行宣傳活動一些費用，
    如宣傳車、買桂竹、插旗子、會場佈置等，由後援會執行長丁○○跟我說所需費
    用，我認為很紮實，就跟競選總部說，競選總部有交七萬元給我，我再交給丁○○，我沒有過問辦桌事宜」云云；被告丁○○辯稱：「七萬元是用以支付七台宣
    傳車、後援會帳棚、旗子等費用，我不知道辦桌費是誰支付的」云云。被告戊○○辯稱：「後援會成立地點是我家，二頭豬是林元瑞、孫吉松贊助的，六萬元是
    我自己個人支付的，因為丙○○的岳母是我的大姊，所以我才贊助只提供場地」
    云云。惟查：
  （一）犯罪事實（一）部分：
        已判刑確定之同案被告高銀妹曾向被告李直穎（已判刑確定）談及已找到五
        位選民，被告李直穎乃於九十年八月間，由被告乙○○載至高銀妹住處前廣
        場，由李直穎下車交付內放五千元之紅包予高銀妹，並囑咐高銀妹須請他們
        投票予丙○○，高銀妹並依約分別各交付一千元予羅阿月、曹天福，交付五
        百元予高連榮，並於交付同時，請彼等須投票予丙○○等情，業據共同被告
        高銀妹於警詢及偵查中供述綦詳（見花蓮縣警察局鳳林分局鳳警刑字第二八
        六二號卷第九十至九十三頁、九十年度選他字第八二號卷第八十九至九十頁
        ）。又被告乙○○於警詢中先供稱：「因高銀妹為南富村婦女會幹部，所以
        我才自掏腰包給她五千元」（見花蓮縣警察局鳳林分局鳳警刑字第三００七
        號卷第二五、二六頁，以下簡稱鳳警刑字第三００七號卷）；於偵查中改稱
        ：「高銀妹是婦女會幹部，我就拿了四、五份感謝她們的辛勞，一份一千元
        ，每一份應該是用紅包袋包裝，目的是為了感謝各村幹部，高銀妹知道是哪
        些人」（見九十年度選他字第八二號卷第二八三頁）；復更稱：「只給高銀
        妹五千元，其他村落我都沒給」（見九十年度偵字第三二三八號卷第二八頁
        ），其前後就給高銀妹五千元之用途是感謝高銀妹個人或各村落婦女會幹部
        一節所述不一。況被告李直穎於警詢中先否認曾去找過高銀妹，並稱：「我
        們回富田村僅回娘家及田裡，沒有去其他地方」（見花蓮縣警察局鳳林分局
        鳳警刑字第二八六二號卷第一三０至一三二頁，以下簡稱鳳警刑字第二八六
        二號卷），後始附合乙○○之供詞，改稱：「有與先生乙○○專門去高銀妹
        住處，因乙○○說要謝謝高銀妹在豐年祭之幫忙，所以我先生在車上當場將
        五千元放在紅包袋內，交給我拿給高銀妹（見九十年度聲羈字第九四號卷第
        六頁），被告李直穎先後所述亦不相同。況已判處罪確定之曹天福、羅阿月
        、高連榮等先後收到高銀妹所交付一千元或五百元之賄款等事實，亦據被告
        曹天福、羅阿月及高連榮於警詢及偵查中坦承不諱，雖曹天福於原審改稱：
        「高銀妹有拿一個宣傳單放在我家裡，我沒有去碰，不知道裡面有沒有錢」
        ；羅阿月於原審改稱：「高銀妹在我住處前廣場，有給我一千元，但沒有講
        一千元之用途」，後改稱：「我先生病的很嚴重，我認為這個錢是高銀妹要
        給我先生看病的錢」；高連榮改稱：「高銀妹到我家稱，選舉快到了，陪我
        一起到村內發宣傳單，五百元是茶水費」云云。然目擊證人林聰明於警詢及
        偵查中均坦承此部分犯行（見鳳警刑字第二八六二號卷第七九頁），且於檢
        察官訊問時，並當庭與曹天福對質，確認其載其妻高銀妹至曹天福住處交付
        賄款為九十年八月二十二日無訛（見九十年度選他字第八二號卷第八四頁）
        ，而羅阿月、高連榮既於警詢及偵查中已坦承此部分犯行（見鳳警刑字第二
        八六二號卷第九十九頁、第一０四頁；九十年度選他字第八二號卷第六四頁
        、第六八頁），又核與被告林聰明（已判刑確定）及高銀妹於警詢中所述相
        符（見鳳警刑字第二八六二號卷第八九頁、第七九頁），堪認曹天福、羅阿
        月、高連榮事後更異前詞，應係臨訟卸責之詞，不足採信。綜上，其等三人
        有向曹天福、羅阿月、高連榮交付賄款，約其投票給丙○○之事實，已至為
        灼然。至被告曹天福於警詢及偵查中就收受賄款之時間雖所述均不相同，然
        其於偵查中已與被告林聰明就收受賄款之時間進行確定，自應以偵查中所述
        九十年八月二十二日為正確，併予敘明。
  （二）犯罪事實（二）部分：
      (1)、被告丙○○於警詢及偵查中即坦承：後援會係按預定行程成立，成立所需
          之費用包括帳棚、午餐、飲料，成立當天中午之餐飲費用是從開辦費中支
          出（見鳳警刑字第三００七號卷第四頁、九十年度偵字第三二三八卷第二
          ０二頁）；足見丙○○當時已知悉後援會在何時成立，成立費用包括招待
          選民之當天中午餐飲費用，應無疑義。而後援會（即分部）之成立，已經
          於競選總部成立時討論各地後援會成立案，並已確定各地後援會成立之日
          期，此有被告丙○○競選總部成立第二次幹部籌備會議程表，及工作進度
          表在卷可憑（見九十年度選他字第八十二號偵卷第一三九頁至第一四三頁
          ），被告丙○○自不能諉為不知後援會何時成立。再被告乙○○於偵查中
          亦坦承：有交付七萬元予丁○○，是因為成立後援會須搭棚、買飲料、付
          工資及當日吃喝費用，．．．七萬元是買豬及租宣傳車，當天席開六十桌
          ，招待當地居民去吃，以及工作人員之支出（見九十年度偵字第三二三八
          卷第二七頁）。證人莊素媛即被告丙○○之女擔任競選總部之會計偵查中
          亦證稱：開辦費所補助之七萬元包括當天的餐飲費用（見九十年度偵字第
          三二三八號卷第一九九頁）。足見後援會之七萬元開辦費確實包括後援會
          成立當天中午，招待選民餐飲之費用在內。被告戊○○於警詢中先則供稱
          ：請陳秀英辦桌一桌一千元，辦桌費是我們親戚共同出資支付的（見鳳警
          刑字第三００七號卷第四十四頁），後又改稱：是我自己出的錢（見鳳警
          刑字第三００七號卷第四八頁），其前後所述不一，已值懷疑。況被告曾
          金生坦承自被告乙○○處收到開辦費七萬元，然其於偵查中供稱：我幫莊
          金生成立後援會僅因搭帳棚拿到一萬五千元，（經檢察官提示成立後援會
          之收據），後改稱：七萬元是插旗子及付工人的錢，其中搭架子是一萬五
          千元，其餘是支付油錢、插旗子及付工人的費用，另有收到二萬四千七百
          元，是成立後援會所用的錢云云（見九十年度選他字第八二號卷第三一八
          至三一九頁）。惟被告戊○○則供稱：成立後援會所搭建的棚子及每日午
          、晚餐都是我及孫萬里、其他親戚主動出錢出力提供的（見九十年度偵字
          第三二三八號卷第一六六頁），並於偵查中亦稱：搭棚是我們親戚談好，
          找我姪子劉萬德搭的，沒有付工資，是義務搭棚，材料也是我自己出的，
          乙○○及丁○○均沒有為搭棚子給我錢（見九十年度偵字第三二三八號卷
          第一八八頁），此部份所述即與被告丁○○所述不同。復參酌證人孫文正
          於警詢中證稱：我擔任後援會幹事，工作是安排宣傳車之宣傳路線、地區
          及助選，我沒有薪資，宣傳車及助選人員亦均是義務的，沒有工資（見九
          十年度偵字第三二三八號卷第一四一頁），在在足證被告丁○○所述不可
          採。再審酌扣案丁○○所出據之收據三張（見九十年度選他字第一四五至
          一四七頁），其中二萬四千七百一十元之收據，就司機、紅布、長壽菸、
          檳榔葉、簽名簿、桌花、鐵架、加油費、造勢人員慰勞金、音響等詳細記
          載各項支付明細，另五千元收據亦記載係收到買桂竹及運費共五千元，僅
          後援會成立金額七萬元之收據，未列任何支出明細及項目，亦足見其係因
          此七萬元支出部分涉及招待選民餐飲，事涉賄選之違法行為，自不為明細
          之記載。
      (2)、被告戊○○因委請陳秀英於後援會成立當天中午，準備餐飲，每桌費用一
          千元，共六十桌，乃交付六萬元與陳秀英之事實，亦據證人陳秀英、王詩
          嬪於警詢及偵查中證述明確。證人孫文正於警訊證稱其係戊○○指派工作
          （見三二三八號偵卷第一四二頁），後援會成立當天中午，至後援會用餐
          之人均不用繳納任何費用，被告丙○○並至現場發表政見，並請在場之人
          支持他，讓他再進立法院等情，亦據證人楊秋菊、己○○、陳秀桃、楊永
          金、吳振東、庚○○、癸○○、壬○○、吳金妹等人於警詢中證述綦詳，
          並有數百人在後援會成立現場用餐之現場照片四張附卷可參（見鳳警刑字
          第三００七號卷第一二一、一二二頁）。用餐之現場並遍插被告丙○○之
          競選旗幟，旗幟上書寫「懇請支持，重返立法院，候選人丙○○）等字樣
          ，亦有照片十二張在卷可稽（見同上警卷第一二一頁至第一二六頁），因
          此前往  餐之人當已明白知悉為賄選而擺設之餐宴，何況更開席六十桌。
      (3)、至於被告辯護人於本審聲請詰問之證人癸○○、壬○○、辛○○、己○○
          、庚○○等人其等或證稱有前去參加用餐，不因而改變支持丙○○或稱有
          搭帳棚云云。證人楊秋菊、陳秀桃、楊永金、吳振東、鄭榮次、劉萬德等
          人於本院前審稱：伊等參加上述被告丙○○後援會舉辦之餐會，並未影響
          伊等之投票意向云云，因被告等係犯行求賄選罪，不以各該證人等之允諾
          為必要，上開證人之證言，亦不足據為有利被告等之認定。
    綜上所述，被告丙○○、乙○○、戊○○、丁○○等人所辯，均係諉卸刑責之詞
    ，不足採信。本件事證明確，被告丙○○等人之犯行均堪認定，應予依法論科。
三、核被告乙○○所為，係犯公職人員選舉罷免法第九十條之一第一項交付賄賂賄選
    罪，被告丙○○、戊○○、丁○○所為，係犯公職人員選舉罷免法第九十條之一
    第一項行求不正利益賄選罪。被告乙○○與已判決確定之李直穎與高銀妹、林聰
    明就交付賄賂賄選罪間有犯意聯絡及行為分擔，為共同正犯。（犯罪事實(一)部分
    ，按共同正犯之犯意聯絡，原不以數人間直接發生者為限，即有間接之聯絡者，
    亦包括在內，無礙於共同正犯之成立，最高法院著有七十七年度台上字第二一三
    五號判例可資參照，是被告乙○○、李直穎與林聰明間，雖無直接之犯意聯絡，
    惟被告乙○○、李直穎與被告高銀妹有犯意聯絡，被告高銀妹復與被告林聰明有
    犯意聯絡，依上開判例意旨所示，被告乙○○、李直穎、高銀妹、林聰明間，均
    構成共同正犯）；被告丙○○、乙○○、戊○○及丁○○就行求不正利益賄選罪
    間（犯罪事實(二)部分），各有犯意聯絡、行為分擔，均為共同正犯。被告乙○○
    先後多次交付賄賂賄選及乙○○一次行求不正利益賄選犯行，均時間緊接，基本
    犯罪構成要件相同，顯係出於概括之犯意為之，為連續犯，均應依刑法第五十六
    條之規定，論以較重之交付賄賂賄選之一罪，並加重其刑。惟按公職人員選舉罷
    免法第九十條之一第一項之投票行賄罪，以對於有投票權之人，行求、期約或交
    付賄賂或其他不正利益，而約其不行使投票權或為一定之行使者為構成要件。其
    行求、期約、交付行為，係屬階段行為，其行求賄選階段，屬行賄者單方意思表
    示行為，不以相對人允諾為必要；而交付賄選階段，除行賄者有實施交付賄賂行
    為外，因對收受賄賂者，刑法第一百四十三條有投票受賄罪之處罰規定，二者乃
    必要共犯中之對向犯，以二個以上之行為者，彼此相互對立之意思經合致而成立
    犯罪，雖不以收受者確已承諾，或進而為一定投票權之行使為必要，仍須於行賄
    人交付賄賂或其他不正利益時，交付之相對人對其交付之目的已然認識而予收受
    ，其交付賄賂或其他不正利益之犯行始克成立，行賄者始成立交付賄賂罪，否則
    尚屬期約或行求之階段。本件有選舉權之選民楊秋菊、己○○、陳秀桃、楊永金
    、吳振東、庚○○、癸○○、壬○○、吳金妹等人對於被告等之交付賄賂，並不
    知情，僅供稱知悉有飯吃即前往，並知悉由被告丙○○向其等請求投票支持，其
    等尚無允諾投票予被告丙○○，因此被告等就事實(二)部分之行為，揆之上述說明
    ，尚在行求之階段，並未達到交付賄賂之階段，檢察官認被告等係犯交付賄賂罪
    ，尚有未洽，因係犯同一法條之罪，且係階段行為，毋庸為起訴法條之變更。原
    審據以論處被告等罪刑，固非無見。惟查被告等就事實(二)之部分，係犯行求賄選
    罪，已如上述，原審論處被告等均係交付賄選罪（被告乙○○論以連續交付賄選
    罪），自有可議。被告等上訴意旨均否認犯罪，指摘原判決關於其等部分不當，
    雖無可取。惟原判決關於被告等部分，既有如上所述之不當，自應撤銷改判。爰
    審酌被告四人於此攸關國家發展及人民福祉之立法委員選舉中，未思公平競爭，
    竟冀藉金錢及餐飲誘惑，影響民眾之投票行為，敗壞選舉風氣，斲喪民主政治之
    常態發展，使選舉嚴重依賴金錢，惟其等均素行尚佳，有臺灣高等法院被告全國
    前案紀錄表及台灣花蓮地方法院檢察署刑案資料查註紀錄表等存卷足憑，情節並
    非重大等一切情狀，量處被告乙○○有期徒刑五月，被告丙○○、戊○○、丁○○各有期徒刑三月，併均諭知易科罰金之折算標準，並依法宣告禠奪公權各二年
    ，以示懲儆。
據上論斷，應依刑事訴訟法第三百六十九條第一項前段、第三百六十四條、第二百九
十九條第一項前段，公職人員選舉罷免法第九十條之一第一項、第九十八條第三項，
刑法第十一條前段、第二十八條、第五十六條、第四十一條第一項前段、第三十七條
第二項、第三項，罰金罰鍰提高標準條例第二條，判決如主文。
本案經檢察官崔紀鎮到庭執行職務。
中      華      民      國      九十三    年    十二    月     三十     日
                                    審判長法官  謝  志  揚
                                          法官  陳  淑  媛
                                          法官  莊  謙  崇
右正本證明與原本無異。
如不服本判決，應於送達後十日內，向本院提出上訴狀。其未敘述理由者，並應於提
出上訴狀後十日內向本院補提理由狀(須附繕本)。
                                        書記官  林  明  智
中      華      民      國      九十三    年    十二    月     三十     日
附錄本案論罪科刑法條：
公職人員選舉罷免法第九十條之一第一項
對於有投票權之人，行求期約或交付賄賂或其他不正利益，而約其不行使投票權或為
一定之行使者，處五年以下有期徒刑，得併科新台幣四十萬元以上四百萬元以下罰金
。
公職人員選舉罷免法第九十八條第三項
犯本章之罪或刑法分則第六章之妨害投票罪，宣告有期徒刑以上之刑者，並宣告褫奪
公權。
